臺灣高等法院刑事判決
110年度上訴字第666號
上  訴  人  臺灣基隆地方檢察署檢察官
被      告  李諸杰


上列上訴人因被告毒品危害防制條例案件，不服臺灣基隆地方法
院109年度訴字第703號，中華民國109年12月2日第一審判決（起
訴案號：臺灣基隆地方檢察署109年度撤緩毒偵字第163、164、1
65號），提起上訴，本院判決如下：
    主  文
上訴駁回。
    理  由
一、公訴意旨略以：被告甲○○基於施用第一級毒品海洛因及第二
    級毒品甲基安非他命之犯意，分別於㈠民國108年6月23日下
    午11時許，在基隆市○○區○○路00號住處內，先以將第一級毒
    品海洛因置於注射針筒內摻水注射身體之方式，施用海洛因
    1次，再以將甲基安非他命置入玻璃球之吸食器內加熱燒烤
    ，吸食所產生煙霧之方式，施用甲基安非他命1次，嗣因行
    跡可疑，於108年6月25日凌晨1時55分許，在基隆市仁愛區
    自來街與公園街口為警盤查，復經警採尿送驗，結果呈嗎啡
    、安非他命及甲基安非他命陽性反應；㈡108年8月1日上午某
    時許，在上址同一住處內，先以將第一級毒品海洛因置於注
    射針筒內摻水注射身體之方式，施用海洛因1次；同日於施
    用完上開第一級毒品後，在基隆市○○區○○路000巷00號2樓黃
    隆發住處內，以將第二級毒品甲基安非他命置於玻璃球吸食
    器內，燒烤後吸取其煙之方式，施用甲基安非他命1次，嗣
    警於108年8月1日下午5時10分許，至黃隆發上址住處執行搜
    索時，因同在現場而遭查獲，復經警採尿送驗，結果呈嗎啡
    、甲基安非他命陽性反應。因認被告涉犯毒品危害防制條例
    第10條第1 項施用第一級毒品及同條第2 項施用第二級毒品
    等罪嫌等語。
二、首查，被告行為後109年1月15日修正公布、同年7月15日施
    行之毒品危害防制條例第20條第3項規定，犯第10條之罪於
    觀察、勒戒或強制戒治執行完畢釋放後，3年後再犯第10條
    之罪者，適用本條前2 項之規定。因㈠、87年5月20日毒品條
    例公布施行後之刑事政策，對於施用毒品者，已揚棄純粹的
    犯罪觀，雖強調「除刑不除罪」之理念，認為施用毒品者具
    有「病患性犯人」之特質，惟囿於當時戒治及醫療體系均不
    完整、專業人員欠缺且戒毒知識尚有不足，社會大眾仍視施
    用毒品者為「犯人」而非「病患」，暨相關戒毒及事後之追
    蹤、輔導配套措施亦不完備，其刑事政策明顯將施用毒品者
    偏向「犯人」身分處理，導致監獄人滿為患，且施用毒品人
    口不減反增。為此，戒毒政策不得不改弦易轍，開始正視施
    用毒品者實屬「病患」之特質。先於97年新增毒品條例第24
    條附命完成戒癮治療緩起訴制度，確立「附命完成戒癮治療
    緩起訴處分」及「觀察、勒戒或強制戒治」雙軌治療模式。
    本次修正之毒品條例第20條第3項及第23條第2項，雖僅將原
    條文之再犯期間由「5 年」改為「3 年」，惟鑑於將施用毒
    品者監禁於監獄內，僅能短期間防止其接觸毒品，因慣用毒
    品產生之「心癮」根本無法根除，並慮及毒品條例施行多年
    累積之戒毒經驗及實效，暨逐步擴充之醫療、戒癮機構、專
    業人力、社區支援系統等資源，尤以本次毒品條例第24條修
    正，擴大檢察官對施用毒品者附條件緩起訴處分之範圍，使
    其能視個案具體情形給予適當多元社區處遇。本次修正後對
    於施用毒品者之思維，自應與時俱進，擺脫以往側重於「犯
    人」身分之處罰，著重其為「病患」之特質，並以「治療」
    疾病為出發點，重新評價前揭所謂「3年後再犯」之意義。㈡
    、毒品戒除不易，須經長期且持續之治療，施用毒品者既被
    視為「病患性犯人」，最佳處遇方式即為治療。對於施用毒
    品者之治療方式，有機構外之處遇（如自行赴醫院戒癮、附
    命完成戒癮治療緩起訴處分等），或機構內之觀察、勒戒或
    強制戒治；至對施用毒品者科以刑罰，無非在運用刑罰之一
    般預防功能以嚇阻毒品之施用。監獄為執行場所而非戒癮專
    責機構，針對施用毒品者及其再犯之特性，法務部於106年1
    2月5日頒訂之「科學實證之毒品犯處遇模式計畫」，目的即
    是積極引進地區醫療體系之協助，提供毒癮戒治，落實社區
    追蹤輔導及治療之銜接，俾修復創傷、預防再犯。惟刑罰因
    涉及人身自由之基本權，故於施用毒品初犯時皆以傳統之機
    構外或機構內處遇方式治療，如再施用毒品時，始科以刑事
    責任。而當刑罰處遇仍不能有效幫助施用毒品者改善惡習時
    ，即表示無法以此方式發揮治療效果，若繼續施以刑罰只具
    懲罰功能，不僅無法戒除毒癮，更漸趨與社區隔離，有礙其
    復歸社會。基於憲法應保障人民之生存權，及根據每個國民
    生存照顧需要提供基本給付之理念，為協助施用毒品者戒除
    毒癮復歸社會，對於經監獄監禁處遇後仍再犯之施用毒品者
    ，更應恢復以機構內、外之治療協助其戒除毒癮。此即本次
    修正毒品條例第20條第3 項關於施用毒品者所謂「3年後再
    犯」係何所指之立法真諦。除檢察官優先適用第24條命附條
    件緩起訴處分處遇（不論幾犯，亦無年限）外，對於施用毒
    品初犯者，應適用第20條第1項、第2項為機構內之觀察、勒
    戒或強制戒治；若於上開機構內處遇執行完畢釋放後，於「
    3年內再犯」者，依第23條第2 項規定，應依法追訴；倘於
    「3年後再犯」自應再回歸到傳統醫療體系機構內重為觀察
    、勒戒或強制戒治之治療。是對於戒除毒癮不易者，唯有以
    機構內、外處遇及刑事制裁等方式交替運用，以期能控制或
    改善其至完全戒除毒癮。是以對於毒品條例第20條第3 項及
    第23條第2項所謂「3年後（內）再犯」，自應跳脫以往窠臼
    ，以「3 年」為期，建立「定期治療」之模式。其規定中所
    謂「3年後再犯」，只要本次再犯（不論修正施行前、後）
    距最近1 次觀察、勒戒或強制戒治執行完畢釋放，已逾3年
    者，即該當之，不因其間有無犯第10條之罪經起訴、判刑或
    執行而受影響（最高法院109年度台上大字第3826號裁定參
    照）。
三、刑事訴訟法第303條第1款規定，案件有起訴之程序違背規定
    之情形者，應諭知不受理之判決。此所稱之起訴之程序違背
    規定，係指檢察官提起公訴之訴訟行為於程序上有違法律之
    規定而言。而提起公訴之訴訟行為是否於程序上有違法律規
    定，原則上，固是以起訴時所存在之事項及法律規定為判斷
    ，惟檢察官起訴後始發生之情事變更事由，致法院不能為實
    體審理及判決亦屬「起訴之程序違背規定」。法院於解釋、
    適用本次毒品條例上開修正條文時，允宜遵循醫療專業及刑
    事政策，保障施用毒品者為病患性犯人之健康權，兼顧保護
    社會安全及恪遵正當法律程序，確保法治國公平法院之具體
    實現。又本於權力分立原則，法院對檢察官職權行使，應予
    以尊重，雖非謂不得為適度之司法審查，惟對於施用毒品者
    本次所犯如距最近1次觀察、勒戒或強制戒治執行完畢釋放
    後，已逾3年者，檢察官既得本於立法者所賦與之職權裁量
    是否聲請法院裁定觀察、勒戒或為命附條件（現行法僅能附
    命完成戒癮治療）緩起訴處分之多元化處遇，即聲請法院裁
    定機構內之觀察、勒戒並非檢察官所得採取之唯一途徑，法
    院自不能僭越檢察官之職權，逕對施用毒品者裁定應予觀察
    、勒戒或強制戒治。雖修正後之毒品條例第35條之1第2款規
    定：「審判中之案件，由法院或少年法院（ 地方法院少年
    法庭）依修正後規定處理；依修正後規定應為不起訴處分或
    不付審理之裁定者，法院或少年法院（地方法院少年法庭）
    應為免刑之判決或不付審理之裁定。」另該條款之立法說明
    亦謂：「若該等案件於修正施行前已繫屬於法院或少年法院
    （地方法院少年法庭）者，『為求程序之經濟，法院或少年
    法院（地方法院少年法庭）應依修正施行後之規定處理，即
    應依職權為觀察、勒戒或強制戒治之裁定』」等語，似欲透
    過立法說明由法院依職權裁定觀察、勒戒或強制戒治，以替
    代第20條第1項、第2項所定應由檢察官提出觀察、勒戒或強
    制戒治之聲請，惟若檢察官之「起訴之程序違背規定」，法
    院當不能「為求程序之經濟」便宜行事，而應嚴守程序上之
    正義，尊重檢察官之裁量權，並保障施用毒品者能獲得妥適
    並完善治療或其他有利戒毒途徑處遇之機會（最高法院109
    年度台上字第3826號判決參照）。準此，被告於觀察勒戒執
    行前，因其他施用第一、二級毒品，不應再予單獨追訴處罰
    ，倘檢察官就此部分另行起訴，核屬起訴之程序違背規定，
    應依同法第303條第1款規定，諭知不受理判決。
四、駁回上訴之理由：　
　㈠本件被告上開施用第一、二級毒品犯行，業據被告分別於警
    詢及偵查中坦承不諱（見毒偵1610卷第6-7頁、毒偵1486卷
    第13、40頁），且被告之尿液經員警送請臺灣檢驗科技股份
    有限公司以EIA酵素免疫分析法初步檢驗，再以GC/MS氣相層
    析質譜儀確認檢驗後，呈安非他命（甲基安非他命）代類、
    鴉片類陽性反應等情，有該公司108年7月12日UL/2019/0000
    0000號、108年8月28日UL/2019/00000000號濫用藥物檢驗報
    告、基隆市警察局第四分局偵辦毒品案件尿液檢體對照表（
    見毒偵1610卷第4、9頁、毒偵1761卷第15-16頁）），足見
    被告上開任意性之自白與事實相符，而可採信，其確有施用
    第一、二級毒品犯行無訛。
　㈡又被告前⑴於87年間，因施用第一級、第二級毒品案件，經臺
    灣基隆地方法院以87年度訴字第173號裁定送觀察、勒戒後
    ，認無繼續施用毒品傾向，於87年7月31日執行完畢釋放，
    並由同院以87年度訴字第173號判決免刑確定；又⑵於87年，
    因施用第一級、第二級毒品案件，經臺灣基隆地方法院以87
    年度毒聲字第613號裁定觀察、勒戒後，認有繼續施用毒品
    傾向，再經同院以87年度毒聲字第683號裁定命應為強制戒
    治處分，於88年5月4日認無繼續施用傾向而停止戒治處分（
    嗣移送執行另案而未釋放），刑罰部分則經院以88年度訴字
    第217號判決分別判處有期徒刑10月、7月，應執行有期徒刑
    1年3月確定；復⑶因施用第一級、第二級毒品案件，經臺灣
    基隆地方法院以96年度毒聲字第183號觀察、勒戒後，認有
    繼續施用毒品傾向，再經同院以96年度毒聲字第238號裁定
    強制戒治，於97年5月12日停止處分（另案送執行刑案而未
    釋放），並由臺灣基隆地方檢察署檢察官以97年度戒毒偵字
    第18號為不起訴處分確定等情，有本院被告前案紀錄表在卷
    可查，是被告被訴於本件所為施用毒品犯行，距其最近1次
    因犯施用毒品罪經觀察、勒戒執行完畢釋放日（97年5月12
    日）已逾3年，依前述規定及說明，本案即應再予觀察、勒
    戒或強制戒治。
　㈢雖本案被告於提起公訴前，經臺灣基隆地方檢察署檢察官以1
    08年度毒偵字第1486、1610、1761號為命完成戒癮治療之緩
    起訴處分，期間自108年11月28日起至110年5月27日止，詎
    被告於緩起訴期間內於109年6月4日起至109年6月11日止，
    美沙冬替代療法達7日未服藥，且未依約按時至衛生福利部
    基隆醫院接受戒癮團體心理治療已逾三次（109年1月8日、1
    月22日、2月5日、6月10日），此有該院109年6月16日基醫
    精字第1095003944號函在卷可憑，是被告已違反刑事訴訟法
    第253條之2第1項第6、8款之規定。又被告另涉販毒案件，
    自109年6月3日起羈押在法務部○○○○○○○○，檢察官乃依職權
    於109年7月13日撤銷前開緩起訴處分，有該署檢察官108年
    度毒偵字第1486、1610、1761號命完成戒癮治療之緩起訴處
    分書、109年度撤緩字第118號撤銷緩起訴處分書、本院被告
    前案紀錄表在卷可查，揆諸前開最高法院判決意旨，本案被
    告並未完成戒癮治療，緩起訴處分即業經撤銷，無法同視為
    事實上已接受等同「觀察、勒戒或強制戒治」執行完畢釋放
    之處遇，依前述規定及說明，本案即應再予觀察、勒戒或強
    制戒治。是檢察官提起公訴，核屬起訴違背法定程式，應依
    刑事訴訟法第303條第1款規定，判決公訴不受理。原審同此
    認定，而諭知公訴不受理，核無不合。
　㈣檢察官上訴意旨略以：按毒品危害防制條例第24條規定（本
    條規定雖經修正，然尚未施行）：本法第20條第1項及第23
    條第2項之程序，於檢察官先依刑事訴訟法第253條之1第1項
    、第253條之2之規定，為附命完成戒癮治療之緩起訴處分時
    ，或於少年法院（地方法院少年法庭）認以依少年事件處理
    法程序處理時，不適用之（第1項）。前項緩起訴處分，經
    撤銷者，檢察官應依法追訴（第2項）。上開規定係一般刑
    事訴訟程序之例外規定，屬刑事訴訟法第1 條第1項規定之
    「其他法律所定之訴訟程序」。該條第2項既規定，前項（
    第1項）緩起訴處分，經撤銷者，檢察官應依法追訴，即已
    明示施用毒品案件於撤銷緩起訴處分後之法律效果為「依法
    追訴」，自應於撤銷緩起訴處分後依法起訴，而無再次聲請
    法院裁定觀察、勒戒之必要（最高法院100年度台非字第51
    號判決意旨參照）。本件被告因施用第二級毒品案件，經以
    108年度毒偵字第1486號、108年度毒偵字第1610號、108年
    度毒偵字第1761號為緩起訴處分確定，緩起訴期間為1年6月
    （自108年11月28日起至110年5月27日止），嗣經檢察官依
    職權撤銷上開緩起訴處分，並以109年度撤緩毒偵字第163號
    、第164號、第165號案件聲請簡易判決處刑。揆諸前揭說明
    ，本署檢察官撤銷前揭緩起訴處分，就上開犯行逕向法院聲
    請簡易判決處刑，而未再經聲請觀察勒戒程序，於法應無不
    合。原判決認被告前開緩起訴處分之執行與觀察勒戒或強制
    戒治之治療不同，應再給予被告觀察勒戒機會而判決不受理
    ，所為見解尚難認妥適，爰請撤銷原判決，另為適當之判決
    等語。
　㈤然查：
　　1.犯施用第一級、第二級毒品罪者，檢察官應聲請法院裁定
      觀察、勒戒；且觀察、勒戒等處遇執行完畢釋放後，3年
      後再犯施用第一級、第二級毒品罪者，應再啟觀察、勒戒
      等處遇程序，修正後毒品條例第20條第1項、第3項分別定
      有明文。另修正前毒品條例第24條第1項明定「本法第二
      十條第一項及第二十三條第二項之程序，於檢察官先依刑
      事訴訟法第二百五十三條之一第一項、第二百五十三條之
      二之規定，為附命完成戒癮治療之緩起訴處分時，或於少
      年法院（地方法院少年法庭）認以依少年事件處理法程序
      處理為適當時，不適用之」，亦即檢察官對施用毒品之被
      告得為「附命緩起訴」，而排除觀察、勒戒等處遇及起訴
      規定之適用，而檢察官得為「附命緩起訴」處分之對象，
      當包括「初犯及3年後再犯」、「3年內再犯」之施用毒品
      者。若上開「附命緩起訴」經撤銷時，自應回復為原緩起
      訴處分不存在時之狀態，檢察官仍應依修正後毒品條例第
      20條第1項或第23條第2項之規定，分別視其為「初犯及3
      年後再犯」或「3年內再犯」之施用毒品者，而決定適用
      觀察、勒戒等處遇或起訴之程序。至修正前同條例第24條
      第2項規定：「前項緩起訴處分（即附命緩起訴），經撤
      銷者，檢察官應『依法追訴』」，法文既非「依法起訴」，
      並參考刑事訴訟法第1條第1項規定：「犯罪，非依本法或
      『其他法律』所定之訴訟程序，不得『追訴』、處罰」，且「
      刑罰」及「保安處分」同為犯罪之法律效果，則「依法追
      訴」，除指檢察官適用刑事訴訟法所定之起訴程序外，尚
      包括修正前（後）毒品條例第20條第1項所定觀察、勒戒
      程序。此與修正後毒品條例第23條第2項規定「觀察、勒
      戒或強制戒治執行完畢釋放後，三年內再犯第十條之罪者
      ，檢察官或少年法院（地方法院少年法庭）應『依法追訴』
      或裁定交付審理。」因與同條例第20條第3項配合之結果
      （即觀察、勒戒等處遇執行完畢釋放後，3年後再犯第10
      條之罪，始得重行觀察、勒戒），所稱「依法追訴」，無
      從包括聲請觀察、勒戒者有別，尚不得援引修正後毒品條
      例第23條第2項之規定，而謂修正前毒品條例第24條第2項
      之「依法追訴」，必需排除修正後毒品條例第20條聲請觀
      察、勒戒規定之適用。且修正前毒品條例第24條第2項所
      稱「緩起訴處分」經撤銷者，其撤銷原因非一，若係因違
      法或不當經再議程序，由上級檢察機關撤銷時，本應回復
      未為緩起訴處分前之狀態，由檢察官續行偵查，視個案之
      證據，為適當之處分，要不得強解為應「依法起訴」，認
      無再次聲請法院裁定觀察、勒戒之必要。
　　2.觀修正後毒品條例第20條第3項、第23條第2項立法體例 
      ，依其文義僅限於觀察、勒戒等處遇執行完畢釋放後，3 
       年內再犯第10條之罪者，始應依法追訴或裁定交付審理
      。本次修法在放寬觀察、勒戒等處遇之適用時機，如係初
      犯，本應依同條例第20條第1項規定予以觀察、勒戒，縱
      曾於3年內再犯經追訴處罰，究與經觀察、勒戒等處遇之
      完整療程不同，倘本次施用毒品，距最近1次觀察、勒戒
      或強制戒治執行完畢釋放，已逾3年，仍應再予觀察、勒
      戒等處遇，亦即修正後毒品條例就施用毒品之犯行，係以
      被告是否曾經接受觀察、勒戒等處遇，而非以其是否曾因
      施用毒品經追訴處罰，為其追訴條件，縱被告前案係經追
      訴處罰，而後案於緩起訴處分確定3年內，再犯施用毒品
      罪，其前既未曾受觀察、勒戒處分，基於平等原則，仍應
      為相同處理。
　　3.依修正後毒品條例第24條第1項規定，檢察官可依刑事訴
      訟法第253條之2第1項第4款至第6款或第8款規定，為各項
      附條件之緩起訴處分，不限於修正前同條項所定「附命戒
      癮治療」之緩起訴處分，以使毒品施用者獲得有利於戒除
      毒品之適當處遇；修正後同條第2項亦規定：「前項緩起
      訴處分，經撤銷者，檢察官應繼續偵查或起訴。」其立法
      理由並說明：「緩起訴處分是利用機構外之處遇，協助施
      用毒品者戒除毒癮，為達成戒除毒癮之目的，於撤銷緩起
      訴處分後，宜由檢察官依法繼續偵查或起訴，亦即仍有現
      行條文第20條觀察、勒戒及強制戒治制度之適用，俾利以
      機構內之處遇方式協助其戒除毒癮，亦得為不同條件或期
      限之緩起訴處分」等語。是以前案於撤銷緩起訴處分後，
      仍有同條例第20條所定觀察、勒戒等處遇制度之適用，新
      法所定之附條件緩起訴處分與觀察、勒戒等處遇，已無法
      相提並論，無從視為事實上已接受等同於「觀察、勒戒」
      之處遇，最高法院100年第1次、104年第2次刑事庭會議決
      議所採見解之論理已失其所據，雖該條文行政院尚未定施
      行日期，但為利法律銜接，亦宜先予因應，而為相同之解
      釋。
　　4.故倘被告所受前案之附命緩起訴業經撤銷，自無從解為等
      同觀察、勒戒等處遇已執行完畢甚明。檢察官執此上訴，
      為無理由。
　㈥綜上所述，原審已詳予敘明於檢察官起訴被告施用第一、二
    級毒品犯行，距其最近1 次因犯施用毒品罪經觀察、勒戒執
    行完畢釋放日已逾3年，依照前揭說明，本案檢察官之起訴
    欠缺訴追條件，即不得另提起刑事追訴，是檢察官提起公訴
    ，核屬起訴違背法定程式，應判決公訴不受理。檢察官之上
    訴為無理由，爰不經言詞辯論予以駁回其上訴。
據上論斷，應依刑事訴訟法第368條、第372條，判決如主文。
本案經檢察官呂秉炎提起公訴、提起上訴。
中　　華　　民　　國　　110 　年　　4 　　月　　29　　日
                  刑事第十二庭審判長法  官  陳如玲
                                    法  官  蔡如惠
                                    法  官  郭惠玲
以上正本證明與原本無異。
施用第一級毒品部分，如不服本判決，應於收受送達後20日內向
本院提出上訴書狀，其未敘述上訴之理由者並得於提起上訴後20
日內向本院補提理由書（均須按他造當事人之人數附繕本）「切
勿逕送上級法院」。
施用第二級毒品部分不得上訴。
                                    書記官  賴尚君
中　　華　　民　　國　　110 　年　　4 　　月　　29　　日